ACORDAO-COMPLETO-2589147

ACÓRDÃO 3498/2023 ATA 13/2023 - PRIMEIRA CÂMARA

VISTOS, relatados e discutidos estes autos de pedido de reexame interposto pela Drogaria Itaúnas Ltda - ME; pelo sr. Felipe Santos Alves Missagia, pela sra. Margarete dos Santos Alves Missagia e pelo sr. Pedro José Missagia Filho em desfavor do Acórdão 6586/2019-TCU-Primeira Câmara, 
ACORDAM os Ministros do Tribunal de Contas da União, reunidos em sessão da Primeira Câmara, ante as razões expostas pelo Relator, em:
9.1. não conhecer do pedido de reexame interposto pela Drogaria Itaúnas Ltda - Me; pelo sr. Felipe Santos Alves Missagia, pela sra. Margarete dos Santos Alves Missagia e pelo sr. Pedro José Missagia Filho, tendo em vista que a espécie recursal não é adequada para impugnar decisões proferidas em processos de tomada de contas especial;
9.2. dar ciência desta deliberação aos recorrentes e à Procuradoria da República no Estado do Espírito Santo.

Pedido de reexame interposto por responsáveis que tiveram suas contas julgadas irregulares, com condenação solidária em débito e aplicação de multa, em processo de tomada de contas especial.

Primeira Câmara

Fundo Nacional de Saúde - MS.

3. Interessados/Responsáveis/Recorrentes:
3.1. Responsáveis: Drogaria Itaúnas Ltda. - ME (01.711.245/0001-90); Felipe Santos Alves Missagia (XXX.640.097-XX); Margarete dos Santos Alves Missagia (XXX.493.307-XX); Pedro José Missagia Filho (XXX.712.887-XX).
3.2. Recorrentes: Drogaria Itaúnas Ltda. - ME (01.711.245/0001-90); Felipe Santos Alves Missagia (XXX.640.097-XX); Margarete dos Santos Alves Missagia (XXX.493.307-XX); Pedro José Missagia Filho (XXX.712.887-XX).

13.1. Ministros presentes: Walton Alencar Rodrigues (Presidente), Benjamin Zymler (Relator), Jorge Oliveira e Jhonatan de Jesus.
13.2. Ministro-Substituto presente: Weder de Oliveira.

BENJAMIN ZYMLER

Ministro-Substituto Augusto Sherman Cavalcanti.

Adoto como relatório a instrução elaborada por auditor da Unidade de Auditoria Especializada em Recursos (peça 159) , que contou com a anuência do corpo diretivo da mencionada unidade técnica (peças 160 e 161) :
		"2.
	Exame Preliminar

		2.1.
	Preclusão Consumativa

	Os recorrentes estão interpondo recurso de reconsideração contra o Acórdão 6586/2019-TCU-Primeira Câmara pela primeira vez?
	N/A

	Não há que se falar em análise de tempestividade do expediente em exame, ante a inadequação descrita no item 2.5.

		2.2.
	Tempestividade

O recurso de reconsideração foi interposto dentro do prazo previsto na Lei Orgânica e no Regimento Interno do TCU?

	Nome do Recorrente
	Notificação
	Interposição
	Resposta

	Drogaria Itaúnas Ltda - Me
	15/10/2019 - ES (Peça 67) 
	22/12/2022 - DF
	N/A

	Felipe Santos Alves Missagia
	15/10/2019 - ES (Peça 66) 
	22/12/2022 - DF
	N/A

	Margarete dos Santos Alves Missagia
	15/10/2019 - ES (Peça 65) 
	22/12/2022 - DF
	N/A

	Pedro Jose Missagia Filho
	15/10/2019 - ES (Peça 64) 
	22/12/2022 - DF
	N/A

	Não há que se falar em análise de tempestividade do expediente em exame, ante a inadequação descrita no item 2.5. 

		2.3.
	Legitimidade

	Trata-se de recurso interposto por responsável/interessado habilitado nos autos, nos termos do art. 144 do Ri-TCU? 
	N/A

	Não há que se falar em análise de legitimidade do expediente em exame, ante a inadequação descrita no item 2.5.

		2.4.
	Interesse

	Houve sucumbência das partes?
	N/A

	Não há que se falar em análise de interesse do expediente em exame, ante a inadequação descrita no item 2.5.

		2.5.
	Adequação

	O recurso indicado pelos recorrentes é adequado para impugnar o Acórdão 6586/2019-TCU-Primeira Câmara?
	Não

	Os recorrentes ingressaram com pedido de reexame, com fundamento no art. 286 do Regimento Interno/TCU. No entanto, tal modalidade recursal somente é cabível em processos de fiscalização ou ato de pessoal.
Diferentemente, este processo trata de tomada de contas especial, para o qual são cabíveis as modalidades recursais de recurso de reconsideração e recurso de revisão.
Sendo assim, o pedido de reexame é modalidade recursal inadequada para combater o Acórdão 6586/2019-TCU-Primeira Câmara, nos termos do art. 285 do Regimento Interno/TCU.

		2.6.
	Observações

	2.6.1 Análise da prescrição 
Da análise dos autos, constata-se que não ocorreu a prescrição. 
A TCE trata de irregularidades constatadas na administração de recursos do Sistema Único de Saúde (SUS) , no âmbito do Programa Farmácia Popular do Brasil (PFPB) , nos exercícios de 2012 a 2014. 
No caso em análise, o prazo de prescrição deverá ser contado a partir do dia 27/11/2015, data do Relatório de Auditoria 15183 (peça 12) , que identificou as irregularidades em comento, à luz do que determina o art. 4º, inciso IV, da Resolução-TCU 344/2022.
A prescrição foi interrompida nas seguintes datas, por causas interruptivas elencadas no art. 5º da citada resolução:
em 29/8/2018, pelo pronunciamento do Diretor da Secex/PB, determinando a citação dos responsáveis (peça 21) ;
em 30/7/2019, pela prolação do acórdão condenatório (peça 53) . 
Portanto, fica evidente a não ocorrência da prescrição, pois não houve extrapolação nem do prazo quinquenal previsto no art. 2º da citada resolução, nem do prazo trienal, da prescrição intercorrente.

		3.
	Conclusão da Instrução Preliminar

	Em virtude do exposto, propõe-se:
3.1 não conhecer o pedido de rexame interposto por Margarete dos Santos Alves Missagia, Drogaria Itaúnas Ltda - Me, Felipe Santos Alves Missagia e Pedro Jose Missagia Filho, em razão de sua inadequação para combater acórdão proferido em processo de contas, nos termos do artigo 285 do Regimento Interno/TCU;
3.2 encaminhar os autos para o Ministério Público junto ao TCU (MP/TCU)  e, posteriormente, ao gabinete do relator competente para apreciação do recurso;
3.3 à unidade técnica de origem, dar ciência aos recorrentes e aos órgãos/entidades interessados do teor da decisão que vier a ser adotada, encaminhando-lhes cópia."

2.	O Ministério Público junto ao TCU manifestou-se de acordo com a proposta da unidade técnica. 
	É o relatório.

Daniel Chernicharo da Silveira (OAB-ES 18.671), Fabricio Santos Toscano (OAB-ES 11.609) e outros, representando Drogaria Itaúnas Ltda - ME; Daniel Chernicharo da Silveira (OAB-ES 18.671), Fabricio Santos Toscano (OAB-ES 11.609) e outros, representando Pedro José Missagia Filho; Daniel Chernicharo da Silveira (OAB-ES 18.671), Fabricio Santos Toscano (OAB-ES 11.609) e outros, representando Felipe Santos Alves Missagia; Daniel Chernicharo da Silveira (OAB-ES 18.671), Fabricio Santos Toscano (OAB-ES 11.609) e outros, representando Margarete dos Santos Alves Missagia.

Procurador Marinus Eduardo De Vries Marsico.

TOMADA DE CONTAS ESPECIAL. PROGRAMA FARMÁCIA POPULAR DO BRASIL (PFPB). CONTAS IRREGULARES. DÉBITO. MULTA. EMBARGOS DE DECLARAÇÃO. CONHECIMENTO. REJEIÇÃO. RECURSO DE RECONSIDERAÇÃO. CONHECIMENTO. ALEGAÇÕES INSUFICIENTES PARA REFORMAR O JUÍZO CONDENATÓRIO. INOCORRÊNCIA DE PRESCRIÇÃO. NEGATIVA DE PROVIMENTO. EMBARGOS DE DECLARAÇÃO. TENTATIVA DE REDISCUTIR O MÉRITO. REJEIÇÃO. PEDIDO DE REEXAME EM PROCESSO DE CONTAS. NÃO CONHECIMENTO.

TOMADA DE CONTAS ESPECIAL (TCE)

Unidade de Auditoria Especializada em Recursos (AudRecursos); Unidade de Auditoria Especializada em Tomada de Contas Especial (AudTCE).

Trata-se de pedido de reexame interposto pela Drogaria Itaúnas Ltda. - ME, pelo sr. Felipe Santos Alves Missagia, pela sra. Margarete dos Santos Alves Missagia e pelo sr. Pedro José Missagia Filho, os três na condição de sócios-administradores da sociedade mencionada, contra o Acórdão 6586/2019-TCU-Primeira Câmara, mantido em embargos de declaração (Acórdão 4240/2020-TCU-Primeira Câmara) , ambos da relatoria do ministro-substituto Augusto Sherman. 
2.	Originariamente, este processo cuidou de tomada de contas especial instaurada pelo Fundo Nacional de Saúde em razão de irregularidades na utilização de recursos do Sistema Único de Saúde (SUS) pela Drogaria Itaúnas, no âmbito do Programa Farmácia Popular do Brasil (PFPB) , nos exercícios de 2012 a 2014. As constatações tiveram origem em fiscalização realizada pelo Departamento Nacional de Auditoria do SUS (Denasus) , que visitou a mencionada instituição, localizada no Município de Conceição da Barra/ES, nos dias de 27 a 31 de julho de 2015. 
3.	A principal irregularidade, que corresponde à quantia de R$ 417.161,01, ou seja, quase 98% do montante impugnado, diz respeito à falta de apresentação das notas fiscais contendo as aquisições de medicamentos e/ou correlatos dispensados pelo PFPB, nos meses de janeiro/2012 a maio/2014. 
4.	Naquela época, o programa era regulamentado por duas normas do Ministério da Saúde (Portaria GM/MS 184, de 3 de fevereiro de 2011, sucedida pela Portaria GM/MS 971, de 15 de maio de 2012) . Nelas, constava que as farmácias e as drogarias deveriam manter, pelo prazo de cinco anos, as notas fiscais de aquisição dos medicamentos e/ou correlatos junto aos fornecedores e apresentá-los sempre que solicitado. O intuito da norma é evidente: a instituição só pode fornecer um medicamento - e receber do Governo Federal por isso -, caso comprove que antes era dona dele. 
5.	Autorizada pelas normas mencionadas, a equipe de fiscalização solicitou a relação de notas fiscais de aquisição dos insumos dispensados aos pacientes, tendo os representantes da drogaria atendido apenas parcialmente. Logo, o débito corresponde àquela verba recebida sem lastro. 
6.	As demais irregularidades identificadas foram: i) registro de dispensação de medicamentos em nome de pessoas falecidas; ii) fornecimento de remédios em nome de funcionário da empresa que, entrevistado, não confirmou; iii) cupons sem as assinaturas dos usuários, ou assinados por terceiros sem procuração, ou desacompanhados da prescrição médica ou com informações divergentes (entre a prescrição e a indicação do paciente no cupom) ; e iv) dispensação de medicamentos em quantidade superior às descritas nas correspondentes prescrições médicas.
7.	No Acórdão 6586/2019-TCU-Primeira Câmara, este Colegiado julgou irregulares as contas dos recorrentes, condenou-os em débito, em parte solidariamente, e aplicou-lhes multas individuais de R$ 100 mil (pessoa jurídica) e R$ 50 mil (pessoas físicas) . Os quatro recorrentes (Drogaria Itaúnas Ltda. - ME, Pedro José Missagia Filho, Margarete dos Santos Alves Missagia e Felipe Santos Alves Missagia) respondem solidariamente pela dívida de R$ 419.388,29. Os três primeiros também foram condenados pela quantia de R$ 8.003,58. Essa diferenciação se fez necessária porque o sr. Felipe Santos Alves Missagia ingressou na sociedade em 16/5/2012 (após o início das irregularidades) , e os demais integram o quadro societário desde 5/2/2001.
8.	Insatisfeitos com essa deliberação, todos interpuseram conjuntamente recurso de reconsideração. Alegaram que: i) houve cerceamento de defesa em razão da falta de intimação para participar da sessão de julgamento; ii) ocorreu a prescrição; iii) os sócios-administradores eram partes ilegítimas para figurar no polo passivo da demanda; e iv) a decisão recorrida não estava devidamente fundamentada, nem enfrentou todas as alegações deduzidas pelos responsáveis. 
9.	Essas questões foram rejeitadas no Acórdão 16674/2021-TCU-Primeira Câmara, mantido pelo Acórdão 9171/2022-TCU-Primeira Câmara (este último apreciou embargos de declaração) . 
10.	No pedido de reexame ora em exame, os recorrentes argumentam que "as supostas fraudes encontradas pela auditoria do DENASUS não foram cometidas, limitando-se, parte daquelas inconsistências apontadas, a erros procedimentais, relativo a obrigações acessórias, que não importaram em dano ao Erário, tampouco são oriundos de conduta dolosa ou de má-fé [...]". Aduzem novamente as teses veiculadas no recurso de reconsideração, a saber: i) ilegitimidade passiva dos requeridos pessoas físicas, aos quais supostamente se atribuiria responsabilidade objetiva; ii) não houve ato ilícito ou dano ao Erário a ensejar responsabilização, mas apenas erros procedimentais; iii) não houve simulação de venda, dado que possuíam estoque suficiente para realizar as dispensações (contavam com medicamentos do mesmo princípio ativo, mas com EAN/código de barra diverso) ; e iv) multa fixada é desproporcional e levará à falência da pessoa jurídica e à insolvência dos sócios. 
11.	Essa peça não pode ser conhecida, pois o pedido de reexame destina-se a impugnar decisão proferida em processo concernente a ato sujeito a registro e a fiscalização de atos e contratos, nos termos do art. 286 do Regimento Interno do TCU. Essas hipóteses de cabimento não estão presentes no caso concreto, pois, como já mencionado, examina-se tomada de contas especial, cuja decisão pode ser questionada por meio de recurso de reconsideração. 
12.	É verdade que esta Corte de Contas é pautada pelo formalismo moderado, o que poderia dar ensejo à fungibilidade recursal. Contudo, operou-se a preclusão consumativa, dado que esse tipo de recurso já foi manejado e apreciado no Acórdão 16674/2021-TCU-Primeira Câmara. 
13.	Ainda que fosse possível superar os problemas de admissibilidade, as questões recursais não ensejariam a reforma da decisão condenatória. 
14.	Acerca da suposta ilegitimidade passiva dos administradores, já tive oportunidade de esclarecer que, por ter natureza jurídica de convênio, é pacífica a jurisprudência do Tribunal no sentido de que, em processos que envolvem a transferência de recursos públicos a pessoa jurídica de direito privado, responsabiliza-se a entidade convenente, solidariamente aos seus dirigentes, pelo débito eventualmente apurado na aplicação dos valores. 
15.	Ao contrário do que afirmam, a prática de ato ilícito está configurada. As Portarias GM/MS 184, de 3 de fevereiro de 2011, e GM/MS 971, de 15 de maio de 2012, exigiam das farmácias a guarda, pelo prazo de cinco anos, das notas fiscais dos medicamentos fornecidos à população. Ao não apresentarem os documentos fiscais, os recorrentes estavam cientes de que a quantia desembolsada pelo Governo Federal deveria ser restituída, não havendo excludente de culpabilidade ou de ilicitude em razão do porte da instituição convenente. 
16.	Prosseguindo, no Acórdão 9171/2022-TCU-Primeira Câmara, esclareci que a principal irregularidade decorreu da falta de identidade entre insumos dispensados aos pacientes e as notas fiscais de aquisição apresentadas. Como o código de barras da embalagem de cada medicamento é único, não foi possível rastrear a origem do insumo entregue aos beneficiários. Essa questão foi assim enfrentada no julgamento do recurso de reconsideração (de minha relatoria) :
"É importante frisar que, conforme estabelecido no artigo 21 da Portaria GM/MS nº 184, de 3 de fevereiro de 2011, e no artigo 17 da Portaria GM/MS nº 971, de 15 de maio de 2012, as autorizações de dispensação de medicamentos e correlatos do Programa Farmácia Popular do Brasil devem ser processadas por meio eletrônico com base no código de barras da embalagem do medicamento e/ou do correlato. Esse código de barras, também conhecido como código EAN (European Article Number) , é composto por treze dígitos e tem como objetivo identificar individualmente todos os produtos."
17.	Portanto, ainda que a farmácia dispusesse de medicamentos com o mesmo princípio ativo, mas com EAN/código de barra diverso, essa circunstância não afasta o débito apurado. Para comprovação da boa e regular aplicação dos recursos, os normativos vigentes na época exigiam a apresentação das notas fiscais de aquisição dos insumos dispensados no âmbito do Programa Farmácia Popular. 
18.	Por último, não vislumbro a desproporcionalidade na multa aplicada aos jurisdicionados. Conforme art. 57 da Lei 8.443/1992, a sanção pode ser fixada em até 100% do valor atualizado do dano ao Erário, teto que não foi atingido no caso concreto. Na data do julgamento de mérito da TCE, isto é, em 30/7/2019, a maior reprimenda, aplicada à pessoa jurídica, correspondia a menos de 16,2% do valor atualizado da quantia a ser ressarcida aos cofres federais. 
19.	Ante o exposto, voto por que o Tribunal adote a deliberação que ora submeto a este Colegiado. 
TCU, Sala das Sessões, em 9 de maio de 2023.
BENJAMIN ZYMLER 
Relator